【裁判字號】    97,簡上,28
【裁判日期】    970722
【裁判案由】    分割共有物
【裁判全文】
臺灣彰化地方法院民事判決          97年度簡上字第28號
上  訴  人  乙○○
訴訟代理人  甲○○
被上訴人    丙○○○
訴訟代理人  陳忠儀律師
訴訟代理人  劉雅榛律師
上列當事人間請求分割共有物事件，上訴人對於中華民國96年12
月31日本院北斗簡易庭96年度斗簡字第 215號第一審判決提起上
訴，本院於民國97年07月08日言詞辯論終結，茲判決如下：
    主      文
原判決廢棄。
兩造共有坐落彰化縣社頭鄉○○段二二八地號、地目田，面積壹
伍貳點壹參平方公尺土地，應分割為：如附圖所示編號甲部分面
積柒陸點零陸平方公尺土地，分歸上訴人取得，編號乙部分面積
柒陸點零柒平方公尺土地，分歸被上訴人取得。
第一、二審訴訟費用由兩造按原應有部分比例負擔。
    事實及理由
一、本件被上訴人起訴主張：坐落彰化縣社頭鄉○○段 228地號
    土地（以下簡稱系爭土地）為兩造共有，兩造之應有部分各
    二分之一，該土地無不能分割之情形，兩造間亦無不分割之
    特約，且就分割方法不能達成協議，而系爭土地係田地，面
    積共152.13平方公尺，兩造之應有部分各二分之一，各有76
    .065 平方公尺（約23坪），為一南北走向之狹長地形，無
    法申請建照，爰依民法第 824條第2項第2款訴請變價分割系
    爭土地。
二、上訴人則以：上訴人主張原物分割（如上訴人所提卷內附圖
    方案），將上開土地分割成甲乙二筆面積均等，以符公平，
    該筆土地雖屬綠地用地不能申請建照，仍得申請臨時建築之
    使用，上訴人得於分割土地上擺設攤位等語，資為抗辯，並
    於本院補陳：
  (一)系爭土地並非不能建築：按依都市計畫法指定之公共設施保
    留地，不得為妨礙其指定目的之使用。但得繼續為原來之使
    用或改為妨礙目的較輕之使用，都市計畫法第五十一條定有
    明文。且同法第五十條第一項規定：公共設施保留地在未取
    得前，得申請為臨時建築使用。系爭土地雖編為綠地，依上
    述規定，非不得申請臨時建築。
  (二)原審採變價分割，上訴人將無法充分利用該土地，對上訴人
    十分不利：系爭土地南下 200公尺處即社頭國中西側，土地
    長期出租他人經營中古汽車買賣，故雖屬「綠地」，但仍能
    充分利用，發揮其經濟效益。相較之下，系爭土地位處永靖
    、員林地區人車進入社頭鄉之咽喉要地，地點更好，採原物
    分割後，上訴人仍可分得23坪之多，賣菜、賣水果、、、等
    各種農產品，十分好用，更能發揮其經濟價值。且上訴人全
    家務農，畜養豬羊，有各種農牧產品，苦無販售地點，採原
    物分割，自能充分利用該地等語。
三、本件原審對於被上訴人之請求，判決兩造共有系爭土地應予
    變賣分割，由兩造按應有部分比例分配價金，上訴人不服提
    起上訴，聲明請求判決如主文第一、二項所示，上訴訴訟費
    用由被上訴人負擔；被上訴人則求為判決駁回上訴，第一、
    二審訴訟費用由上訴人負擔。
四、得心證之理由：
  (一)按各共有人，得隨時請求分割共有物。又共有物之分割方法
    ，不能協議決定者，法院得因任何共有人之聲請，命以原物
    分配於各共有人。民法第823條第1項及第 824條第2項第1款
    分別定有明文。本件被上訴人主張系爭土地為兩造所共有，
    而兩造間就系爭土地並未訂有不分割之特約，依物之使用目
    的亦無不能分割之情形，惟兩造未能協議分割之事實，已據
    其提出土地登記謄本一件及地籍圖謄本各一件在卷為憑，核
    屬相符，亦為上訴人所不爭執，是被上訴人之該部分主張自
    堪信為真實。從而，被上訴人基於系爭土地共有人之共有物
    分割請求權訴請裁判分割，依首揭法條規定，核無不合，應
    予准許。
  (二)按法院定分割方法時，必須考量兩造之利益、意願，土地上
    使用現況、分割後各共有人分得土地之方整及利用價值。又
    分割共有物，須先就原物分配，必於原物之分配有困難時，
    始予變賣。又分割共有物，不得純以使用現狀為分割之唯一
    標準。（最高法院76年度台上字第1557號、82年度台上字第
    2698號民事判決參照。）查：系爭土地為南北走向狹長地形
    ，其東北側為被上訴人擔任負責人之「福助針織股份有限公
    司」所有鐵皮造倉庫占用，該公司並於系爭土地圍築南北走
    向之圍牆，而在圍牆東側（即圍牆內）邊緣種植櫻花、桂花
    等園藝植物（約占 1.5米寬），圍牆內土地除上開鐵皮造倉
    庫及園藝植物占用外，其餘部分均作為公司之停車場使用，
    上開圍牆之西側（即圍牆外）土地則均為八顆樟樹及花台占
    用，土地之北面毗鄰水利地，土地之西面則毗鄰聯絡員林鎮
    與社頭鄉○○○○道員集路等情形，業經原審會同彰化縣田
    中地政事務所測量人員勘驗在卷，並經本院受命法官勘驗明
    確，此有原審96年06月22日勘驗筆錄、彰化縣田中地政事務
    所96年10月19日中地二字第0960004714號函覆之土地複丈成
    果圖及本院97年05月14日勘驗筆錄在卷可稽，復有上訴人所
    提照片二幀附卷供考，本院審酌如附圖所示分割方案，以原
    物分割，兩造依其應有部分之比例換算面積達76平方公尺，
    ，足以各分得鄰接西面交通要道員集路，臨路寬度約十五公
    尺及深度五公尺之長方形土地以供使用，兩造分得之土地，
    並無不能作何用途，徒然減損系爭土地之經濟效用之情形，
    又系爭土地之土地使用分區雖為社頭鄉都市計畫「綠地用地
    」，有彰化縣田中地政事務所96年11月07日地中字第096000
    4968號函在卷可考，然依都市計畫法第50條第 1項規定：「
    公共設施保留地在未取得前，得申請為臨時建築使用。」，
    同法第51條規定：「依本法指定之公共設施保留地，不得為
    妨礙其指定目的之使用。但得繼續為原來之使用或改為妨礙
    目的較輕之使用。」，系爭土地依上開規定，於未經徵收前
    ，尚非不得作為臨時建築或為妨礙使用編定目的較輕之使用
    ，又參酌系爭土地東面及南面毗鄰之社興段229、231 、232
    地號土地均為被上訴人個人所有或被上訴人與訴外人魏平棋
    共有之土地，有被上訴人所提土地登記謄本三件附卷可稽，
    由被上訴人取得系爭土地之南半面土地，將使被上訴人就各
    該土地之使用能獲得較完整之利用及增加經濟效益，另由上
    訴人取得系爭土地之北半面土地，使上訴人得單獨、充分、
    有效益地使用其分得之土地，均符合兩造之最大利益。揆諸
    上揭說明，系爭土地尚無「於原物之分配有困難」之情事，
    且採取如附圖所示編號甲部分面積 76.06平方公尺土地，分
    歸上訴人取得，編號乙部分面積 76.07平方公尺土地，分歸
    被上訴人取得之分割方法，既符合兩造之利益，且為公允，
    應屬妥適，原審採變價方法分割，尚有未洽，上訴人之上訴
    即為有理由，應由本院廢棄改判。
五、據上論結：本件上訴為有理由，合依民事訴訟法第436條之1
    第3項、第450條、第78條、第80條之1，判決如主文。
中    華    民    國    97    年    7     月    22    日
                    民事第一庭  審判長法  官   羅培昌
                                      法  官   陳正禧
                                      法  官   邱月嬌
以上正本係照原本作成。
本件不得上訴。
中    華    民    國    97    年    7     月    22    日
                                      書記官   呂雅惠


司法院資訊處製作；財團法人民間司法改革基金會備份。
